【裁判字號】    97,消債更,699
【裁判日期】    980227
【裁判案由】    更生事件
【裁判全文】
臺灣臺南地方法院民事裁定          97年度消債更字第699號
債  務  人  甲○○
（即聲請人）
上列當事人因消費者債務清理事件聲請更生，本院裁定如下：
    主    文
聲請駁回。
聲請費用由債務人負擔。
    理    由
一、本件聲請意旨略以：債務人有不能清償債務之情事，且無擔
    保或無優先權之債務總額未逾新臺幣（下同）1,200萬元，
    復未經法院裁定開始清算程序或宣告破產，前雖與債權金融
    機構成立一致性債務協商，約定每月償還27,100元，協商成
    立後債務人每月收入約新台幣（下同）42,000元，須負擔家
    中各項經濟支出。配偶每月收入68,000元，其個人協商商金
    額每月36,000元，房貸費用41,000元，尚須負擔父親生活支
    出及罹患癲癇症之胞弟醫療費用。嗣後債務人婆婆96年9月
    時突然昏倒，因此暫緩繳交協商金額，不久配偶胞弟又因病
    入院，同時婆婆因癌症生命垂危，嗣後又要處理婆婆後事，
    不得不於97年11月毀諾。為此，依消費者債務清理條例提出
    本件更生之聲請等語。
二、按聲請更生或清算不合程式或不備其他要件者，法院應以裁
    定駁回之，但其情形可以補正者，法院應定期間先命補正，
    消費者債務清理條例第8條定有明文。次按債務人與金融機
    構協商成立者，不得聲請更生或清算，但因不可歸責於己之
    事由，致履行顯有重大困難者，不在此限；本條例施行前，
    債務人依金融主管機關協調成立之中華民國銀行公會會員辦
    理消費金融案件無擔保債務協商機制與金融機構成立之協商
    ，準用前項之規定，消費者債務清理條例第151條第5項、第
    6項亦分別有明文規定。衡諸債之關係，係以當事人間之信
    賴關係為基礎，為社會經濟組織之重要支柱，故當事人於以
    法律行為追求自己之利益之際，亦應顧及對方之利益，並考
    量債權債務在社會上之作用，本於誠實及信用之原則，行使
    債權及履行債務。是對於已陷入經濟上困境之消費者，若任
    其於惡性循環之債務窘境中生存，將衍生嚴重之社會問題，
    難以維持安定之社會經濟秩序，故為兼顧債權人、債務人雙
    方之利益，對陷於經濟上困境之消費者，乃允其於消費者債
    務清理條例施行後，得選擇以重建型之更生程序或清算型之
    清算程序清理其債務，藉以妥適調整債務人與債權人及其他
    利害關係人間之權利義務關係，保障債權人獲得公平受償，
    並謀求消費者經濟生活之重建復甦機會。惟對於已與金融機
    構協商成立，或於本條例施行前，已依金融主管機關協調成
    立之中華民國銀行公會會員辦理消費金融案件無擔保債務協
    商機制與金融機構成立協商之債務人，若非因不可歸責於己
    之事由，致履行顯有重大困難，僅係為圖謀減免債務，而不
    為債務之履行，自有違債權契約為誠信契約之本旨，故依消
    費者債務清理條例第151條第6項準用同條第5項前段之規定
    ，不得聲請更生或清算，始能避免肇致道德危險。
三、經查：
（一）債務人前於消費者債務清理條例施行前，依金融主管機關
      協調成立之中華民國銀行公會會員辦理消費金融案件無擔
      保債務協商機制與金融機構成立協商，雙方約定債務人自
      95年11月起每月應償還款項合計為27,100元，至全部清償
      為止，有債務人提出協議書為證，堪信為真實。
（二）債務人主張婆婆96年9月時突然昏倒，因此暫緩繳交協商
      金額，不久配偶胞弟又因病入院，同時婆婆因癌症生命垂
      危，嗣後又要處理婆婆後事，不得不於97年11月毀諾因收
      入減少導致無力履行債務協商金額，惟查：債務清償方案
      既係經當事人於本條例施行前行使選擇權所合意成立之債
      權契約，債務人自應受該成立之契約所拘束，如認該協商
      成立之清償方案其後有不適當履行之情形，仍應誠實面對
      債務，以最大誠意向債權人協商謀求更合理之清償方案，
      而非輕率毀諾，逕為聲請更生清理程序。債務人既於本條
      例施行前與債權人台東區中小企業銀行（現為荷商荷蘭銀
      行）等銀行成立協商，每月償27,100元，且已依協商方案
      履行，如事後有履行不便之情形，認清償方案應予適當調
      整，應再與債權人重新協商，訂定適當可行之清償方案。
      債務人於98年2月與荷商荷蘭銀行（下稱荷蘭銀行）再次
      成立協商，協商內容為『總金額2,048,929元，分180期，
      每月繳款總額約11,382元』，有荷蘭銀行陳報狀及電話紀
      錄表各1份在卷可稽。債務人既與債權銀行再次成立協商
      ，且協商金額相較於95年協商金額27,100元，債務負擔應
      可適度減輕。因此若新協商方案債務人有能力清償，則難
      認其有無法清償之情事。
（三）債務人主張每月支出全家膳食費18,745元、水電費2,250
      元、電話費2,000元、教育費8,600元、交通費500元及生
      活雜支費1,000元。然查：97年度內政部公告最低生活費
      標準每人每月9,829元，有歷年最低生活費一覽表在卷可
      稽，上開生活費標準係按照政府公布最近一年平均每人消
      費支出（包含食品費、衣著鞋襪費、房租水電費、家居管
      理費、醫療保健費、交通通訊費、娛樂教育費及雜項支出
      ）百分之60訂定。本院採認9,829元之數額係考量債務人
      處於經濟困頓之際，不應再有往常般消費行為，而應以維
      持最低基本生活支出為基準，因此以平均消費支出之百分
      之60所得之數額作為最低基本生活支出應屬適當。債務人
      於履行債務期間本應節約省用，過較不寬裕之經濟生活，
      並誠實勤勉地履行債務，以符合公平正義及誠信原則，是
      本院認債務人每人每月基本生活費用以9,829元為已足。
（四）再債務人主張扶養父親蔡義和、母親王惠英、長子洪偉勛
      。然查：本院參酌96年度綜合所得稅受扶養人每人免稅額
      以77,000元計算，每人每月基本生活所需約6,500元。準
      此，本院認債務人每月支出扶養父親蔡義和、母親王惠英
      、長子洪偉勛每人每月基本生活費用以6,500元計算為適
      當。又蔡義和及王惠英扶養義務應由扶養義務人共同分擔
      （共計二人），因此債務人主張扶養蔡義和及王惠英扶養
      費共計6,500元為已足。而扶養洪偉勛部分，經本院考量
      債務人配偶收入支出情形，認定債務人每月為洪偉勛支出
      扶養每月6,500元。
（五）債務人主張配偶每月收入68,000元，然其個人協商金額每
      月36,000元，房貸費用41,000元，尚須負擔父親生活支出
      及罹患癲癇症之胞弟醫療費用。然查：房貸名目上雖為債
      務，然實質而言債務人藉由每期繳交貸款，逐期累積個人
      資產，而債務人於經濟困頓之際，應選擇適度對其資產加
      以處分以減輕債務而非反倒有累積資產行為，則相對於其
      他各債權人而言亦有不公平之處，亦徒增債務人負擔。且
      人民安居並不以居住於自有住宅為必要，租屋居住亦為目
      前社會眾多經濟狀況無力負擔購屋支出之人的安居方式，
      且因租屋支出並得為所得稅之扣減額，故租屋居住毋寧是
      自認經濟負擔沉重之人減輕負擔的另一種生活方式。因此
      ，債務人配偶若將該房地變賣清償債務後，其雖增加租屋
      支出（租屋支出應計入每月個人基本生活費中），但同時
      亦減少貸款、房屋稅及地價稅等支出。況若本院認同債務
      人前揭主張，不啻係承認債務人配偶每月為滿足其與家人
      「住」之生活基本需求花費近41,000元係合理範疇，顯與
      常情不符，且債務人配偶若有不能清償情事，應與相關債
      權銀行進行協商，亦或依法聲請更生或清算程序，以資適
      度調整債權債務關係，因此債務人主張配偶支出情形，本
      院不予認定債務人具不可歸責情形。
（六）綜參上情債務人平均每月收入約42,000元，扣除債務人必
      要支出9,829元、扶養費用13,000後之餘額19,171元，應
      足以履行荷蘭銀行提出之新協商方案每月應償還11,382元
      之新協商方案。
（七）綜上，荷蘭銀行既提出新協商還款計畫，依債務人收入、
      財產使用狀況及家庭生活費負擔情形，債務人應有能力與
      荷蘭銀行達成新協商方案並履行之，因此債務人主張因不
      可歸責於己之事由，致履行上開協商顯有重大困難云云，
      自不足採。
四、綜上所述，債務人於消費者債務清理條例施行前，既已與金
    融機構之債權人依金融主管機關協調成立之中華民國銀行公
    會會員辦理消費金融案件無擔保債務協商機制成立協商，且
    又無因不可歸責於己致履行顯有重大困難之事由，則其聲請
    更生，顯然違背消費者債務清理條例第151條第6條準用同條
    第5 項前段之規定，且上開欠缺又屬無從補正，從而，依上
    開說明，應予駁回其更生之聲請，爰裁定如主文。
中    華    民    國    98    年    2     月    27    日
              民事第二庭    法      官  田玉芬
上為正本係照原本作成
如不服本裁定，應於裁定送達後10日內，以書狀向本院提出抗告
，並繳納抗告費新臺幣1千元
中    華    民    國    98    年    2     月    27    日
                            書  記  官  劉紀君


司法院資訊處製作；財團法人民間司法改革基金會備份。
